臺灣新竹地方法院民事判決  
110年度重訴字第174號
原      告  陳明駿  
訴訟代理人  王淑珍  
被      告  許鵬飛  

訴訟代理人  許再添  



上列當事人間分割共有物事件，本院於民國110年9月9日言詞辯
論終結，判決如下：
    主  文
兩造共有坐落新竹市○○段00地號，面積254.11平方公尺土地，分
割為如附圖所示，編號（A）部分面積126.75平方公尺土地由原
告取得，編號（B）部分面積127.36平方公尺土地由被告取得。
訴訟費用由兩造各負擔二分之一。
    事實及理由
一、原告主張：坐落新竹市○○段00地號土地(下稱系爭土地)為兩
    造共有，應有部分各二分之一。其上已有原告所有同段146
    建號建物(門牌新竹市○區○○街00號)、被告所有同段145建號
    建物(門牌新竹市○區○○街00號)坐落其上，其餘部分為空地
    。因此依實際占有使用現況，將附圖編號（A）部分面積126
    .75平方公尺土地分由原告取得，編號（B）部分面積127.36
    平方公尺土地分由被告取得。至兩造分得面積稍有差額部分
    無庸互相找補。 另系爭土地之西側及南側均臨有道路，依
    上開方式，各筆分得土地均有面臨道路不影響通行，且符合
    各共有人使用現況及利益。此外，系爭土地並無不能分割或
    契約訂有不能分割之情形，且共有人對分割方式未有一致之
    方法。為此爰依民法第823條、第824條規定提起本訴，並聲
    明：如主文所示。
二、被告則以：同意原告之分割方案。
三、得心證之理由：
（一）按各共有人，除法令另有規定外，得隨時請求分割共有物
      ；分割之方法不能協議決定者，法院得因任何共有人之請
      求，命為分配，民法第823條第1項前段、第824條第2項分
      別定有明文。查系爭土地為兩造所共有，應有部分各二分
      之一，系爭土地依使用目的並無不能分割情事，亦未訂有
      不分割期限或協議分割之特約，及兩造尚未達成分割協議
      等情，為兩造所不爭執，則依前開規定，原告訴請裁判分
      割系爭土地，自應予准許。
（二）次按「共有物之分割，依共有人協議之方法行之。」、「
      分割之方法不能協議決定，或於協議決定後因消滅時效完
      成經共有人拒絕履行者，法院得因任何共有人之請求，命
      為下列之分配：一、以原物分配於各共有人。但各共有人
      均受原物之分配顯有困難者，得將原物分配於部分共有人
      。」、「以原物為分配時，如共有人中有未受分配，或不
      能按其應有部分受分配者，得以金錢補償之。」，得就共
      有物之一部分仍維持共有。」，民法第824條第1項、第2
      項第1款、第3項定有明文。再按法院裁判分割共有物，應
      斟酌各共有人之利害關係、共有物之性質、利用價值及經
      濟效用，為適當之分配，以免有害社會經濟，並不受當事
      人聲明、主張、意願之拘束，亦即裁判分割共有物，須以
      原物分割為原則，並兼顧各共有人使用現況及利益平衡，
      期使共有物之經濟效用於分割後達最大效益為目的。分割
      共有物固不受分管契約之拘束，惟儘量依各共有人使用現
      狀定分割方法，以維持現狀，減少共有人所受損害，當不
      失為裁判分割斟酌之一種原則，亦有最高法院82年度台上
      字第1990號判決要旨可參。
（三）經查，系爭土地南側臨新竹市北區南勢街往南寮路邊，為
      南勢農村社區土地重劃土地，有系爭土地登記謄本在卷可
      稽。系爭土地上現有原告所有南勢段146建號建物(門牌新
      竹市○區○○街00號)、被告所有南勢段145建號建物(門牌新
      竹市○區○○街00號)，建物均為三層，頂樓後半部以鐵皮加
      蓋透天厝，外觀為石材及洗石子建物，兩棟房屋毗鄰內部
      未相通，各自獨立，其餘部分為空地等情，業據
　　　本院履勘現場屬實，並有勘驗筆錄、建物登記謄本、建物
      測量成果圖附卷可按，自堪予認定。院審酌上開建物坐落
      情形，認為將系爭土地依兩造所有建物相鄰牆壁之壁心分
      為東、西兩部分，即按主文第一項所示方式分割，既與兩
      造現使用方式相符，復經兩造同意，應屬適當。
（四）按「建築基地之法定空地併同建築物之分割，非於分割後
      合於左列各款規定者不得為之。一、每一建築基地之法定
      空地與建築物所占地面應相連接，連接部分寬度不得小於
      二公尺。二、每一建築基地之建蔽率應合於規定。但本辦
      法發布前已領建造執照，或已提出申請而於本辦法發布後
      方領得建造執照者，不在此限。三、每一建築基地均應連
      接建築線並得以單獨申請建築。四、每一建築基地之建築
      物應具獨立之出入口。」、「建築基地空地面積超過依法
      應保留之法定空地面積者，其超出部分之分割，應以分割
      後能單獨建築使用或已與其鄰地成立協議調整地形或合併
      建築使用者為限。」、「申請建築基地法定空地分割，應
      檢附直轄市、縣市主管建築機關准予分割之證明文件。」
      、「建築基地之土地經法院判決分割確定，申請人檢附法
      院確定判決書申辦分割時，地政機關應依法院判決辦理。
      」建築基地法定空地分割辦法第3條、第4條、第5條第1項
      、第6條第1項分別定有明文。查系爭土地業已領有(101)
      府工建字第25號、(101)府工使字第302號建築物建築及使
      用執照在案，有新竹市政府函覆在卷可參，依上說明，已
      領得使用執照之建物之建築基地之土地仍可透過法院裁判
      分割之方式辦理地籍分割，惟原有之法定空地管制仍屬存
      在，共有人雖取得分割後之土地所有權，然日後分得之土
      地如欲申請建築時，仍須依同辦法第3條或第4條之規定，
      先辦理法定空地之解除套繪，取得主管機關核發之法定空
      地准予分割證明書，是原告仍得依民法第823條第1項之規
      定，請求就系爭土地為原物裁判分割，並於判決確定後得
      申請地政機關辦理分割登記，附此敘明。
四、綜上所述，原告依民法第823條、第824條規定，請求就系爭
    土地為分割，應屬有據。至分割方案經斟酌土地之性質、使
    用現狀、經濟效用及共有人之意願等情，認為依附圖所示分
    割方案分割，最符合系爭土地分割之整體效益及共有人全體
    之利益，爰判如訴之聲明第一項所示。
五、本件為判決基礎之事實已明，兩造其餘攻擊或防禦方法於訴
    訟結果不生影響，故不逐一論述，附此敘明。
六、末按因共有物分割、經界或其他性質上類似之事件涉訟，由
    敗訴當事人負擔訴訟費用顯失公平者，法院得酌量情形，命
    勝訴之當事人負擔其一部。民事訴訟法第80條之1 定有明文
    。本件系爭土地分割方法係本院考量全體共有人利益，認依
    附圖所示之分割方法予以分割。可見兩造均同受其利，若全
    由敗訴之當事人負擔訴訟費用，則顯失公平，爰依前揭規定
    ，就訴訟費用命由兩造按其應有部分比例，各自負擔二分之
    一。 　　
七、據上論結，本件原告之訴為有理由，依民事訴訟法第80條之
    1，判決如主文。 　　
中　　華　　民　　國　　110 　年　　9 　　月　　23　　日
                  民事第一庭法　　　官　楊明箴
以上正本係照原本作成。
如對本判決上訴，須於判決送達後20日內向本院提出上訴狀。如
委任律師提起上訴者，應一併繳納上訴審裁判費。
中　　華　　民　　國　　110 　年　　9 　　月　　27　　日
                                書記官　劉亭筠